ACORDAO-COMPLETO-2529686

ACÓRDÃO 1619/2022 ATA 10/2022 - SEGUNDA CÂMARA

VISTOS, relatados e discutidos estes autos de pensão civil instituída por Domingos Pereira Lima, em favor de Zilma Soares Lima, emitido pela Fundação Nacional de Saúde, tendo como instituidor Domingos Pereira Lima, cujo ato concessório se aprecia para fins de registro
ACORDAM os Ministros do Tribunal de Contas da União, reunidos em Sessão da Segunda Câmara, diante das razões expostas pelo Relator, com fundamento nos artigos 71, III, da Constituição Federal; arts. 1º, V, e 39, II, da Lei 8.443/1992; 259, II, e 260, §1º, do Regimento Interno deste Tribunal, c/c art. 6º, §§ 2º e 3º, da Resolução TCU 206/2007, em:
9.1. considerar legal o ato de concessão de pensão civil em favor de Zilma Soares Lima (peça 11) , autorizando seu registro;
9.2. consignar a ocorrência, posterior à concessão, dos seguintes pagamentos considerados ilegais por este Tribunal, verificados nos proventos da interessada: "1183 DEC JUD PENSION NAO TRANS JUG R$ 57,69" (abril e novembro/2021) ; 15307 DECISAO JUDICIAL TRANS JUG PEN R$ 466,00" (novembro/2021) ; relativos, respectivamente, a anuênios indevidos e Gratificação de Atividade de Combate e Controle de Endemias (GACEN) na proporção de 100%, em desacordo com o limite estatuído no art. 55 da Lei 11.784/2008 (50% aos inativos e pensionistas) ;
9.3. abster-se de determinar a interrupção do pagamento da rubrica "15307 DECISAO JUDICIAL TRANS JUG PEN" (R$ 466,00) , em respeito à coisa julgada;
9.4. determinar à FUNASA que, no prazo de quinze dias contados da ciência desta deliberação:
9.4.1. adote as medidas cabíveis com vistas à regularização dos pagamentos indevidos constatados na ficha financeira da interessada, nos seguintes termos, sob pena de responsabilidade solidária da autoridade administrativa omissa:
9.4.1.1. exclusão da rubrica judicial dos anuênios ("1183 DEC JUD PENSION NAO TRANS JUG") ;
9.4.1.2. adequação do pagamento da rubrica judicial referente à GACEN ("15307 DECISAO JUDICIAL TRANS JUG PEN") às disposições da Súmula TCU 279, convertendo-a em valor nominal, sujeito exclusivamente aos reajustes gerais do funcionalismo, salvo se a respectiva sentença houver disposto de outra forma;
9.4.2. comunique à interessada sobre a presente deliberação, alertando-a de que o efeito suspensivo proveniente da interposição de eventuais recursos junto a este Tribunal não a eximirá da devolução dos valores percebidos indevidamente após sua notificação, caso os recursos não sejam providos;
9.4.3. encaminhe ao Tribunal o comprovante da data em que a interessada tomou ciência desta deliberação, no prazo de quinze dias do recebimento da confirmação;
9.5. dar ciência deste Acórdão à Fundação Nacional de Saúde, informando que o teor integral de suas demais peças (Relatório e Voto) poderá ser obtido no endereço eletrônico www.tcu.gov.br/acordaos.

PENSÃO CIVIL. Atos de Pensão civil da unidade emissora Fundação Nacional de Saúde, enviados ao TCU pela unidade de controle interno CONTROLADORIA-GERAL DA UNIÃO para fins de análise e julgamento.

Segunda Câmara

Fundação Nacional de Saúde.

3. Interessados/Responsáveis:
3.1. Interessado: Zilma Soares Lima (XXX.964.266-XX).

13.1. Ministros presentes: Bruno Dantas (Presidente), Augusto Nardes, Aroldo Cedraz e Antonio Anastasia (Relator).

ANTONIO ANASTASIA

Trata-se de ato de concessão de pensão civil em favor de Zilma Soares Lima, emitido pela Fundação Nacional de Saúde, tendo como instituidor Domingos Pereira Lima.
2.	Reproduzo a seguir, com ajustes de forma, o teor principal da instrução conclusiva lavrada no âmbito da Secretaria de Fiscalização de Integridade de Atos e Pagamentos de Pessoal e Benefícios Sociais (Sefip) , cuja proposta de encaminhamento foi endossada pela direção da unidade e pelo Ministério Público de Contas (peças 13, 14 e 16) :
 (...) 
EXAME TÉCNICO
O Tribunal ao examinar o TC Processo 008.119/2021-0, exarou o Acórdão 8841/2021-TCU-Primeira Câmara, da lavra do Ministro Vital do Rêgo, que considerou legais os atos elencados naqueles autos, e determinou o destaque do ato do instituidor Domingos Pereira Lima para o fim da diligência proposta pelo Ministério Público (peça 3) . 
O ato foi destacado e autuado neste processo.
A Sefip promoveu a diligência solicitando os seguintes esclarecimentos/documentos (peça 5) :
Esclarecer a divergência verificada no cargo ocupado pelo instituidor no ato e-Pessoal (Motorista Oficial) e no Siape (Agente de Saúde Pública) , especificando se houve alguma transformação de cargo ou reenquadramento, com a fundamentação correspondente, se for o caso;
Enviar cópia da decisão judicial que ampara o pagamento da rubrica de R$ 57,69, inserida nos proventos atuais da pensionista Zilma Soares Lima.
O órgão, em resposta, encaminhou os documentos da peça 7, esclarecendo que o servidor instituidor de pensão Domingos Pereira Lima, sempre foi ocupante do cargo de Agente de Saúde Pública e que provavelmente ocorreu erro de lançamento do cargo no e-Pessoal (peça 7, p. 4 e 7) . 
Sobre o item II da diligência da peça 5, o gestor encaminhou a cópia da Decisão Judicial, na qual determinou-se ao órgão gestor que se abstivesse de ajustar o valor dos anuênios (peça 7, p. 9-15) . O gestor esclareceu o seguinte (peça 7, p. 4) :
	2.	"Quanto a rubrica judicial no valor de 57,69, se referia a uma ação de anuênio, porém de acordo com a nota jurídica 00064/2020/EATE-EXEC/ER-ADM-PRF1/PGF/AGU, referente a análise dos processos de pensão cujos servidores tinham a mesma ação de anuênio nº 0078.997.292.01.04.01.3800, a mesma não se estenderia às pensionistas. 
	3. 	O processo judicial foi recadastrado no módulo do SIGEPE e a rubrica foi excluída pelo Ministério da Economia da ficha do servidor falecido e consequentemente da base de cálculo da pensão em fevereiro de 2021."
7. 	Em verificação feita nos contracheques da pensionista constata-se que a interessada recebe a rubrica "DEC JUD PENSION NAO TRANS JUG" no valor de R$ 57,69, que foi implantada na folha de pagamento a partir de setembro/2015 e a rubrica judicial "DECISAO JUDICIAL TRANS JUG PEN", no valor de R$ 466,00, que foi implantada a partir de junho/2021 (peça 9) . 
8.	O instituidor aposentou-se, no cargo de agente de saúde pública, fazendo jus a anuênios no percentual de 26% (peça 10) . No ato de pensão civil, no quadro de vantagens os anuênios estão no percentual correto de 26%. Assim, o pagamento da decisão judicial referente aos anuênios no valor de R$ 57,69, faz com que a pensionista receba a GATS em valor maior que o devido. Assim, considerando a informação da Unidade Jurisdicionada de que a rubrica judicial não é extensiva à pensionista, cabe determinação para a sua exclusão dos proventos da beneficiária.
9.	Quanto à outra rubrica judicial no valor de R$ 466,00, esta refere-se à Gratificação de Atividade de Combate e Controle de Endemias (GACEN) , que já havia entrado na base de cálculo da pensão civil no valor de R$ 417,50. Assim, o pagamento da rubrica está em duplicidade, e em valor correspondente aos dos servidores ativos e não aposentados, o que é ilegal. No entanto, consta no contracheque, que se trata de decisão judicial transitada em julgado, o que impediria a Unidade Jurisdicionada de suspender o pagamento.
10.	      Sabe-se que não cabe ao TCU discutir ou desconstituir decisões judiciais transitadas ou não em julgado. Não pode o TCU negar a força da decisão judicial, por discordar de seus fundamentos e, muito menos, determinar o descumprimento da sentença, ainda que flagrantemente ilegal, injusta e incorreta.
11.	      Todavia, a existência de decisão judicial ou administrativa contrária ao entendimento do TCU não impede a apreciação do ato para fins de registro. Em apreciação de atos de pessoal, o TCU pode manifestar entendimento diferente do declarado por outras instâncias do Poder Judiciário ou da Administração Pública, inclusive mediante o julgamento pela ilegalidade dos atos de aposentadoria amparados por decisão judicial.
12.	      O TCU exerce a sua jurisdição independentemente das demais instâncias. O Tribunal possui competências próprias e privativas, estatuídas pela Constituição Federal e pela sua Lei Orgânica, inexistindo vinculação entre o processo do TCU e outro versando sobre idêntica matéria no âmbito do Poder Judiciário ou da Administração Pública.
13.	      Portanto, o TCU pode promover apreciação de mérito pela ilegalidade de ato de pessoal, em posição contrária ao decidido pelo Poder Judiciário. Por fim, segundo Súmula TCU 279, as rubricas referentes a sentenças judiciais, enquanto subsistir fundamento para seu pagamento, devem ser pagas em valores nominais, sujeitas exclusivamente aos reajustes gerais do funcionalismo, salvo se a sentença dispuser de outra forma.
CONCLUSÃO
        A abrangência e a profundidade das verificações levadas a efeito fundamentam convicção de que o ato 125103/2020 deve ser apreciado pela ilegalidade, em razão do pagamento de parcelas judiciais sem amparo legal, fazendo com que a pensionista recebe os anuênios e a GACEN em valores maiores que o devido.
PROPOSTA DE ENCAMINHAMENTO
Ante o exposto, com fundamento no art. 71, inciso III, da Constituição Federal, no art. 1º, inciso V, e art. 39, incisos I e II, da Lei 8.443/1992, no art. 260 do Regimento Interno do Tribunal de Contas da União, propõe-se: 
2.1. Considerar ILEGAL e negar o registro do ato inicial de pensão civil do instituidor DOMINGOS PEREIRA LIMA;
15.2.	dispensar o ressarcimento das quantias indevidamente recebidas de boa-fé, nos termos da Súmula TCU n. 106;
15.3.	determinar à Fundação Nacional da Saúde, com fundamento no art. 45 da Lei nº 8.443/1992 e no art. 4º, inciso I, da Resolução TCU 315/2020, que:
15.3.1. 	 no tocante à rubrica judicial dos anuênios, faça cessar o pagamento do benefício decorrente do ato impugnado, comunicando ao TCU, no prazo de quinze dias, as providências adotadas, nos termos dos arts. 262, caput, do Regimento Interno do TCU;
15.3.2.	        no tocante à rubrica judicial referente à GACEN, esta deve ser paga em valor nominal, sujeita exclusivamente aos reajustes gerais do funcionalismo, salvo se a sentença dispuser de outra forma;
15.3.3. 	dê ciência, no prazo de 15 (quinze) dias, do inteiro teor desta deliberação à interessada, alertando-a de que o efeito suspensivo proveniente da interposição de eventuais recursos junto ao TCU não a exime da devolução dos valores percebidos indevidamente após a respectiva notificação, caso esses não sejam providos; 
15.3.4.	encaminhe ao Tribunal, no prazo de 30 (trinta) dias contados da ciência da decisão, documento apto a comprovar que a interessada tomou conhecimento do acórdão.
É o Relatório.

não há

Procuradora-Geral Cristina Machado da Costa e Silva.

PENSÃO CIVIL. FUNASA. AUSÊNCIA DE IRREGULARIDADES NO ATO SUBMETIDO A ESTE TRIBUNAL. REGISTRO. IDENTIFICAÇÃO, NOS PROVENTOS ATUAIS, DE PARCELAS INDEVIDAS DE ANUÊNIOS DECORRENTES DE DECISÃO JUDICIAL NÃO EXTENSIVA AOS PENSIONISTAS E GRATIFICAÇÃO DE ATIVIDADE DE COMBATE E CONTROLE DE ENDEMIAS (GACEN) EM VALOR DOBRADO (PAGA NA PROPORÇÃO DE 100%, QUANDO AOS APOSENTADOS E PENSIONISTAS SÃO DEVIDOS APENAS 50%, A TEOR DO ART. 55 DA LEI 11.784/2008). PAGAMENTO DA GACEN DECORRENTE DE DECISÃO JUDICIAL TRANSITADA EM JULGADO. RESPEITO À COISA JULGADA. DETERMINAÇÃO DE EXCLUSÃO APENAS DA PARCELA INDEVIDA DE ANUÊNIOS E DE ADEQUAÇÃO DA PARCELA JUDICIAL DA GACEN AO ENTENDIMENTO DA SÚMULA TCU 279 (CONVERSÃO DA VANTAGEM PARA VALOR NOMINAL, SUJEITO EXCLUSIVAMENTE AOS REAJUSTES GERAIS DO FUNCIONALISMO, SALVO SE A RESPECTIVA SENTENÇA HOUVER DISPOSTO DE OUTRA FORMA). CIÊNCIA.

PENSÃO CIVIL (PCIV)

Secretaria de Fiscalização de Integridade de Atos e Pagamentos de Pessoal e de Benefícios Sociais (Sefip).

Trata-se de ato de concessão de pensão civil instituída por Domingos Pereira Lima, em favor de Zilma Soares Lima, emitido pela Fundação Nacional de Saúde, ora apreciado para fins de registro.
2.	        Conforme visto no Relatório, a unidade técnica propõe a negativa de registro do ato por ter identificado a inclusão nos proventos de parcela indevida de anuênios decorrente de decisão judicial não extensiva a pensionistas e do pagamento em duplicidade da Gratificação de Atividade de Combate e Controle de Endemias (GACEN) , por força de decisão judicial.
3.	        Após as diligências cabíveis, apurou-se que a decisão judicial que motivou o pagamento da parcela de anuênios não alcança os pensionistas, porém a rubrica continua sendo paga à interessada.
4.	        Quanto ao pagamento em duplicidade da parcela de GACEN, a unidade técnica observa que a rubrica está amparada por decisão judicial com trânsito em julgado, o que impede este Tribunal de determinar sua exclusão, embora preservada sua competência constitucional de negar registro ao ato, nos termos do art. 71, inciso III, da Lei Maior. Os pareceres também sustentam a aplicação, em casos da espécie, do entendimento assente no Enunciado 279 da Súmula de Jurisprudência deste Tribunal, verbis:
SÚMULA TCU 279: As rubricas referentes a sentenças judiciais, enquanto subsistir fundamento para o seu pagamento, devem ser pagas em valores nominais, sujeitas exclusivamente aos reajustes gerais do funcionalismo, salvo se a sentença judicial dispuser de outra forma.
5.	       Com base nessas premissas, a unidade de instrução propõe, em posições uniformes e com o endosso, em conta singela, do Parquet especializado, a negativa de registro ao ato; a exclusão da parcela indevida de anuênios, no valor de R$ 57,69; a manutenção da parcela em duplicidade da GACEN, porém com a determinação corretiva baseada no entendimento da Súmula-TCU 279; além das demais providências acessórias aplicáveis à espécie.
6.	      Permito-me divergir dos pareceres quanto à proposta de negativa de registro ao ato, mantendo, contudo, as determinações corretivas de remuneração.
7.	      O exame mais atento dos autos revela que as irregularidades assinaladas não figuram no ato submetido a este Tribunal para fins de registro, cuja estrutura de proventos está assim consignada:
	Código - Nome (Denominação para análise pelo TCU) 
	%
	Valor pago (R$) 

	00005-PROVENTO BASICO (Provento básico) 
	100
	1.923,11

	00018-ANUENIO-ART.244, LEI 8112/90 AP (Vantagem de caráter pessoal - Adicional por tempo de serviço) 
	26
	500,00

	82597-GDPST - LEI 11.784/2008 AP (Vantagem de caráter geral - Gratificação/Adicional de caráter geral, definida em lei e de valor fixo, incorporável na inatividade) 
	50
	1.062,00

	82578-GACEN - MP 431/2008 AP (Vantagem de caráter geral - Gratificação/Adicional de caráter geral, definida em lei e de valor fixo, incorporável na inatividade) 
	50
	417,50

	Valor total
		3.902,61

8.	De fato, os exames procedidos tanto no TC Processo 008.119/2021-0, cuja apreciação gerou o destaque do ato para exame nestes autos, quanto no feito presente não apontaram irregularidades na estrutura de proventos do ato de concessão inicial, descrita na tabela apresentada. 
9.	A identificação das parcelas ora impugnadas - rubricas judiciais de anuênio e de GACEN - ocorreu apenas nos contracheques da pensionista relativos aos meses de abril (peça 16 do TC Processo 008.119/2021-0, e peça 17 destes autos) e novembro de 2021 (peça 9 destes autos) :
                       - "1183 DEC JUD PENSION NAO TRANS JUG R$ 57,69" (abril e novembro/2021) ;      
                       - "15307 DECISAO JUDICIAL TRANS JUG PEN R$ 466,00" (novembro/2021) 
10.	   De acordo com o art. 6º, §2º, da Resolução TCU 206/2007, em situações da espécie, o ato deve ser considerado legal e registrado, sem prejuízo das determinações corretivas aplicáveis, verbis:
Art. 6º Ao apreciar os atos sujeitos a registro, o Tribunal:  (...) 
§ 2º Os atos que estiverem dando ensejo, no momento de sua apreciação de mérito, a pagamentos irregulares, mas que não apresentem inconsistência ou irregularidade em sua versão submetida ao exame do Tribunal, serão considerados legais, para fins de registro, com determinação ao órgão ou à entidade de origem para que, no prazo de 15 (quinze) dias, adote as medidas cabíveis com vistas à regularização dos pagamentos indevidos constatados na ficha financeira do interessado.  (Grifei) .
11.	          Dito isso, cabe ordenar o registro do ato, expedindo-se as determinações corretivas sobre a estrutura atual de proventos da interessada. 
12.	          Quanto ao pagamento da parcela judicial de anuênio, a própria unidade jurisdicionada anotou sua impropriedade, com base em jurídica indicada no Relátorio, e informou a respectiva correção. Porém, como as pesquisas nos contracheques da pensionista revelaram a permanência dessa verba, cabe a determinação corretiva proposta nos pareceres.
13.	           No que tange à duplicidade de pagamento da GACEN, cabe esclarecer que ela tem origem em demanda judicial a pleitear a equiparação de seu pagamento com o valor devido aos ativos. A teor do art. 55 da Lei 11.784/2008, a GACEN deve ser paga na proporção de 50% aos aposentados e pensionistas. Portanto, havendo decisão judicial com trânsito em julgado a determinar o pagamento da gratificação no mesmo valor devido aos servidores ativos (100%) , isso gera a "duplicidade" assinalada pela unidade técnica, que não pode excluída por determinação deste Tribunal, em respeito à coisa julgada. Essa verba foi implantada partir de junho/2021 (item 7 da instrução coligida no Relatório) , não maculando o ato concessório.
14.		Dito isso, identifico que o ato está em condições de ser registrado, sem prejuízo das determinações corretivas e demais medidas acessórias aplicáveis à espécie propostas pela unidade de instrução, que acolho com ajustes de forma.
	Do exposto, VOTO por que seja aprovado o Acórdão que ora submeto a este Colegiado.
TCU, Sala das Sessões, em 12 de abril de 2022.
ANTONIO ANASTASIA 
Relator